臺北高等行政法院判決
　　　　　　　　　　　　　　　　　　　93年度訴字第2443號
　　　　　　　　　　　　　　　.
原　　　告　實盈股份有限公司
代　表　人　甲○○
訴訟代理人　桂齊恆律師
複 代理 人　廖正多律師
被　　　告　經濟部智慧財產局
代　表　人　蔡練生（局長）
訴訟代理人　丙○○
參　加　人　乙○○
上列當事人間因新型專利舉發事件，原告不服經濟部中華民國93
年5月26日經訴字第09306219530號訴願決定，提起行政訴訟，經
本院裁定命參加人獨立參加訴訟，本院判決如下：
    主  文
原告之訴駁回。
訴訟費用由原告負擔。
　　事  實
一、事實概要：
    參加人於民國86年6月7日以「電連接器座結構改良」（下稱
    系爭案）向被告前身即中央標準局（88年1月26日改制為經
    濟部智慧財產局）申請新型專利，經其編為第00000000號審
    查，准予專利。公告期滿後，發給新型第183351號專利證書
    。嗣原告提出舉發，經被告以93年2月17日（93）智專三（
    二）04087字第09320145500號舉發審定書為舉發不成立之處
    分，原告不服，提起訴願，經遭決定駁回，遂向本院提起行
    政訴訟。
二、兩造聲明：
　(一)原告聲明：
    1.訴願決定及原處分均撤銷。
    2.被告對系爭案應為舉發成立之處分。
    3.訴訟費用由被告負擔。
  (二)被告聲明：
    1.駁回原告之訴。
    2.訴訟費用由原告負擔。
  (三)參加人聲明：
    參加人未於言詞辯論期日到場，亦未提出書狀作何聲明或陳
    述。
三、兩造之爭點：系爭案是否有違核准時專利法第98條第1項第
    1款及第2項之規定而不符新型專利要件？
　(一)原告主張之理由：
    1.系爭案係於86年6月7日提出申請，公告於88年9月1日之專
      利公報上，系爭案的申請專利範圍第1項中清楚記載其構
      造，主要係將USB電連接器座之端子設為背向主機板，當
      裝置主機板下方時，可維持原插頭標誌向上之插入方向，
      確保插頭插入方向之正確性與便利性者為其特徵。為了明
      確界定系爭案的權利範圍所在，首先參看系爭案說明書內
      容所載，其揭露的習用USB電連接器座（A）配合使用的電
      連接器插頭（B）上均具有一標識（C）（如系爭案中的圖
      式第一至四圖），該標識（C）須朝上，方能確保插頭（B
      ）插入電連接器座（A）方向的正確性，習用USB電連接器
      座（A）中央端子座（D）上之端子（E）均為朝下面向主
      機板（F），該USB電連接器座（A）在使用裝置於主機板
      （F）上方時尚無影響，若裝置於主機板（F）下方，由於
      USB電連接器座（A）倒轉了180度，使原本向下面向主機
      板（F）之端子（E）變成向上面向主機板（F），插頭（B
      ）不能以標識（C）之方向作為正確插入方向，極易造成
      使用者誤插方向，並針對其缺點予以改良，其中系爭案即
      是針對上述習用結構的缺點予以改良而成，其申請專利範
      圍的結構特徵在於係將USB電連接器1端子座10之端子11設
      為背向主機板3，當裝置主機板3下方時，可維持原插頭2
      標識20向上之插入方向，確保插頭插入方向之正確性與便
      利性者為其特徵。
    2.系爭案於申請專利範圍第1項中所界定的將USB電連接器座
      端子座10之端子11設為背向主機板3，舉發證據二的基板
      用連接器，該連接器內部之導體13亦設為背向主機板，連
      接器於後側之接續端子7係由連接器彎折向上之結構，舉
      發證據二中之連接器內部之導體13設為背向主機板與系爭
      案申請專利範圍第1項中所界定的將USB電連接器座端子座
      之端子11設為背向主機板的構造完全相同。況且，於系爭
      案的第四圖（習用USB電連接器結構）及第八圖（系爭案
      電連接器結構），系爭案僅將第四圖中的端子由彎折向下
      的構造簡易改成第八圖中彎折向上的結構，此種僅為在位
      置上簡單的轉換改變而已，係屬熟習該項技術者所能輕易
      完成，且無功效上的增進，系爭案的結構特徵早於證據二
      的習用構造中被揭露。
    3.以電子零件而論，無論是證據二中的基板用電連接器與系
      爭案的USB電連接器座，兩者均為電連接器的一種，兩者
      實屬同一領域，電連接器為了搭配插接的插頭，於插槽的
      結構上即會有所變化，此亦為熟習該項技術者可輕易完成
      者，訴願決定中謂證據二中的基板用電連接器非USB電連
      接器之構造，且亦無如系爭案端子座之構件的理由並不正
      確。於舉發證據二第一圖中所示的導體13設為背向主機板
      即相同於系爭案中將USB電連接器座端子座的端子11設為
      背向主機板的構造，證據二已可證明系爭案不具新穎性。
      以USB端子座而言，使用過者皆知端子座10（D）乃是導正
      USB端子插入方向之引導塊，於USB端子上亦有相同結構，
      USB端子及USB電連接器必須在端子座為錯位狀態下才可使
      兩者進行插合，否則，USB端子是不能插入USB電連接器中
      ，於USB電連接器的習用構造中（系爭案第四圖），即具
      備有端子座（D）結構，故端子座結構並非系爭案的結構
      特徵所在。
    4.訴願決定謂，在防止錯插之設計上，系爭案係利用將USB
      電連接器座端子座之端子設為背向主機板，證據二利用防
      錯插嵌合溝槽，二者之方式完全不同，證據二亦未有系爭
      案端子座之構件，難謂系爭案為運用證據二之習知技術而
      為熟習該項技術者所能輕易完成，系爭案之技術可維持原
      插頭標識向上之插入方式，避免使用者誤插USB接頭，確
      有功效之增進，具進步性。上述的決定理由亦不合理，因
      於證據二之基板用連接器於插槽上側設有防錯插嵌合槽，
      搭配具有可和該防錯插嵌合槽之使用一樣可以達成防錯插
      功效，系爭案所謂防錯插端子座僅係習用USB電連接器座
      中之防錯插結構，並未具有功效上的增進，系爭案僅將彎
      折向下的端子改成為彎折向上而已，雖系爭案將USB電連
      接器座端子座之端子11設為背向主機板3，USB端子插頭之
      標示符號是向下或向上並不會影響數據資料的傳輸。系爭
      案即使讓USB端子插頭之標示符號均向上進行資料傳輸，
      並不會加快資料的傳輸速率，於使用上亦無方便性，系爭
      案並未具有功效上的進步性，證據二係將端子製作成為彎
      折向上的構造，主要係在降低基板用連接器的體積，因傳
      統的基板用電連接器於殼體外均具備有組裝用的凸塊，在
      端子彎折向上後，即可讓基板用連接器的體積減小。系爭
      案，除了可將端子11由彎折向下的結構改成彎折向上的結
      構，其它部分與習用構造完全相同，且系爭案並無功效上
      的增進，不具進步性。
    5.雖證據二利用防錯插嵌合溝槽與系爭案利用將USB電連接
      器座端子座之端子11設為背向主機板3，於防止錯插的方
      式上略有不同，然系爭案係為了達到可以維持原插頭標識
      20向上的插入方式，以避免誤插USB接頭，於證據二中係
      藉由防錯插數嵌合溝槽2、3與接插件8上方所設置的數嵌
      合凸塊9、10，於插接時，必需要各嵌合凸塊9、10與各嵌
      合溝槽2、3確實對正後，才可進行插接組合。因此，證據
      二同樣可以達到防錯插目的，且於證據二中的數嵌合凸塊
      9 、10同樣可以維持插頭標識向上的插入方式，以避免使
      用者誤插插頭，與系爭案中可維持插頭標識20向上之插入
      方式，避免使用者誤插USB接頭的功效完全相同，故可證
      明系爭案為運用證據二中之習知技術而為熟習該項技術者
      所能輕易完成且未能增進功效，不具進步性。
    6.原告所提附件為於平00－000000號公開的日本實用新型專
      利案，該專利案為平04（78年），即早於系爭案的申請日
      期，可見，該附件早於系爭案申請之前，即已有公開的事
      實。而由其日文說明書、圖式及中譯本的內容中可知，其
      藉由防錯插數嵌合溝槽2、3與接插件8上方所設置的數嵌
      合凸塊9、10，於插接時，必需要各嵌合嵌合凸塊9、10與
      各嵌合溝槽2、3確實對正，才可插接組合，故同樣可達到
      防錯插之目的，其中的數嵌合凸塊9、10同樣可維持插頭
      標識向上的插入方式，以避免使用者誤插插頭，與系爭案
      中可維持插頭標識20向上之插入方式，避免使用者誤插US
      B接頭的功效相同。並且，由第二圖中顯示絕緣塑膠1中的
      嵌合溝槽2、3係置於基板（PCB）14下側，另於第四圖中
      所示，其中絕緣塑膠1中的嵌合溝槽2、3可藉螺絲安裝塑
      膠肋11以螺絲鎖固於基板（PCB）上側，由於嵌合溝槽2、
      3始終維持朝上的方向，以確保插入方向之正確性與便利
      性，與系爭案之申請專利範圍第1項中之USB電連接器座可
      維持插頭標誌向上，確保插頭插入方向之正確性與便利性
      之特徵完全相同，可證明系爭案為運用習知技術而為熟習
      該項技術者所能輕易完成且未能增進功效，不具進步性。
　(二)被告主張之理由：
    證據二所界定者係一種基板用電連接器座之構造，與系爭案
    申請專利範圍所界定者係一種USB電連接器座之構造並不相
    同，且其亦無如系爭案端子座10之構件，故證據二確無法證
    明系爭案不具新穎性。在防止錯插之設計上，證據二利用防
    錯插嵌合溝槽3，而系爭案係利用將USB電連接器座端子座10
    之端子11設為背向主機板，兩者方式完全不同，證據二亦未
    見系爭案端子座10之構件，實難謂系爭案可為運用證據二之
    習知技術而為熟習該項技術者所能輕易完成者，故證據二確
    不足以證明系爭案不具進步性。
　　理  由
一、系爭案申請日為86年6月7日申請專利，被告於88年8月2日審
    定准予專利，則系爭案有無應不予專利之原因，應以核准審
    定時所適用之83年1月21日修正公布之專利法為斷。次按「
    稱新型者，謂對物品之形狀、構造或裝置之創件或改良。」
    「新型係運用申請前既有之技術或知識，而為熟習該項技術
    者所能輕易完成且未能增進功效時，雖無前項（第1項）所
    列情事，仍不得依本法申請取得新型專利。」系爭專利核准
    審定時專利法第97條、第98條第2項分別定有明文。系爭案
    依其專利說明書之記載，其申請專利範圍係：一種「電連接
    器座結構改良」，其主要係將USB電連器座端子座之端子設
    為背向主機板，當裝置於主機板下方時，可維持原插頭標識
    向上之插入方向，確保插頭插入方向之正確性與便利性者為
    其特徵。
二、舉發證據一為系爭專利之專利公報影本；證據二為1992年1
    月24日公開之日本公開實用新案公報平4–8265「基板用
    」實用新案公報影本；證據三為AMP公司（Tyc
    o Electronics AMP K.K.Kowosoki, Japan）之料號C-3535
    76號「RECEPT ACLE ASS'Y R/A SMT REVERSE TYPE
    USBCONNECTOR」之工程圖面影本；證據四據稱為證據三之實
    物樣品；證據五為AMP公司之母公司Tyco Electronics公司
    之簡介。經查，舉發證據二係一基板用連接器，其顯示一具
    有絕緣體、端子、防錯插嵌合溝槽等之插座，其第二圖顯示
    其裝設在基板之底面。舉發證據二與系爭專利相較，舉發證
    據二並非一USB插座，並無系爭專利端子座之設置，舉發證
    據二無法證明系爭專利不具新穎性。又舉發證據二係利用防
    錯插嵌合溝槽以防止錯插，與系爭案係利用將USB電連器座
    端子座之端子設為背向主機板之方式，使插頭上之標識仍為
    向上，以確保插頭插入方向之正確性與便利性者，兩者之技
    術方法並不相同。原告雖主張舉發證據二中之連接器內部之
    導體13設為背向主機板與系爭案申請專利範圍第1項中所界
    定的將USB電連接器座端子座之端子11設為背向主機板的構
    造完全相同。且系爭案僅將第四圖中的端子由彎折向下的構
    造簡易改成第八圖中彎折向上的結構，此種僅為在位置上簡
    單的轉換改變而已，係屬熟習該項技術者所能輕易完成，且
    無功效上的增進，系爭案的結構特徵早於證據二的習用構造
    中被揭露舉發證據二中的數嵌合凸塊9、10同樣可以維持插
    頭標識向上的插入方式，以避免使用者誤插插頭，與系爭案
    中可維持插頭標識20向上之插入方式，避免使用者誤插USB
    接頭的功效完全相同等等。
三、經查，舉發證據二第二圖雖顯示其連接器裝設在基板之底面
    ，且亦具有電性連接之作用，但系爭案主要是針對USB電連
    接器座裝置於主機板下方時，由於USB電連接器座倒轉了180
    度，使原本向下面向主機板之端子變成向上面向主機板，故
    插頭不能以其標識之方向作為正確的插入方向，故極易造成
    使用者誤插方向的缺失，為克服此問題，而係將USB電連器
    座端子座之端子設為背向主機板，當裝置於主機板下方時，
    可維持原插頭標識向上之插入方向。因此，系爭案並非以防
    錯插嵌合溝槽以達防止錯插之目的，而係將USB電連器座端
    子座之端子設為背向主機板，以維持原插頭標識向上，使使
    用者得依標識方向正確插入而不致誤插。而舉發證據二與
    USB電連器座端子座之端子是否設為背向主機板無關，其主
    要在於利用防錯插嵌合溝槽以防止錯插。因此，系爭案與舉
    發證據二為達成其各自技術功效所應用之技術方法既不相同
    ，系爭案之技術內容自難謂依舉發證據二之習知技術可輕易
    完成。原告主張系爭案的結構特徵早於舉發證據二的習用構
    造中被揭露舉發證據二中的數嵌合凸塊9、10同樣可以維持
    插頭標識向上的插入方式，以避免使用者誤插插頭，與系爭
    案中可維持插頭標識20向上之插入方式，避免使用者誤插
    USB接頭的功效完全相同等等，尚非可採。至於原告主張系
    爭案僅將第四圖中的端子由彎折向下的構造簡易改成第八圖
    中彎折向上的結構，此種僅為在位置上簡單的轉換改變而已
    ，係屬熟習該項技術者所能輕易完成，究屬個人主觀意見，
    並未依舉發證據加以論證，亦非可採。
四、又舉發證據三為AMP公司內部工程文件，屬私文書且非正本
    ，依其內容雖顯示最早版本日期為1997年1月22日，早於系
    爭專利之申請日，惟該文件經多次修訂且最近修訂日期已晚
    於系爭專利申請日，亦無其他相關證據證明其於系爭專利申
    請前已公開，自難謂其具有證據能力。而舉發證據四原告雖
    主張為證據三之實物樣品，因證據三不具證據能力，該實品
    上亦僅有AMP字樣，並無任何型號或製造日期之標示，且無
    其他證明已公開使用之證據，故亦不具證據能力，已據原審
    定書述明確，核無不合。上開舉發證據亦不足據為系爭案
    不具專利要件之論據。
五、綜上所述，舉發證據不足證明系爭案不具進步性，從而被告
    據此認原告舉發為無理由，而為舉發不成立之處分，於法並
    無不合，訴願決定予以維持，亦屬妥適。原告主張前詞，聲
    請撤銷訴願決定及原處分，並請求被告應為舉發成立之處分
    ，為無理由，應予駁回。
據上論結，本件原告之訴為無理由，爰依行政訴訟法第98條第3
項前段，判決如主文。
中　　華　　民　　國　　94　　年　 　9　　月　　8　　 日
                          第一庭審判長法　官  姜素娥
           　　　　　　　         　　法　官　吳東都
           　　　　　　　             法　官  陳國成
上為正本係照原本作成。
如不服本判決，應於送達後20日內向本院提出上訴狀並表明上訴
理由，如於本判決宣示後送達前提起上訴者，應於判決送達後20
日內補提上訴理由書（須按他造人數附繕本）。
中　　華　　民　　國　　94　　年　 　9　　月　 13  　 日
      　　　　　　　　　　　　        書記官  王英傑
